【裁判字號】    99,易,713
【裁判日期】    990526
【裁判案由】    妨害自由
【裁判全文】
臺灣臺北地方法院刑事判決               99年度易字第713號
公  訴  人  臺灣臺北地方法院檢察署檢察官
被      告  甲○○
上列被告因妨害自由案件，經檢察官提起公訴（九十九年度偵字
第四二五○號），本院判決如下：
    主    文
甲○○無罪。
    理    由
一、公訴意旨略以：被告甲○○因與告訴人乙○○就房屋所有權
    發生爭執，竟於民國九十八年十二月二十四日晚上九時許，
    在臺北縣深坑鄉○○街一二巷二九號，以言詞向告訴人恫嚇
    稱「若妳那麼喜歡來紅葉山莊，我要到南部，萬一妳在紅葉
    山莊有什麼三長兩短，可不關我的事」等語，告訴人因此心
    生畏懼，致生危害其安全，因認被告涉犯刑法第三百零五條
    之恐嚇危害安全罪嫌云云。
二、按犯罪事實應依證據認定之，無證據不得認定犯罪事實；不
    能證明被告犯罪或其行為不罰者，應諭知無罪之判決，刑事
    訴訟法第一百五十四條第二項、第三百零一條第一項分別定
    有明文。次按事實之認定，應憑證據，如未能發現相當證據
    ，或證據不足以證明，自不能以推測或擬制之方法，以為裁
    判之基礎；又認定犯罪事實所憑之證據，雖不以直接證據為
    限，間接證據亦包括在內，然而無論直接或間接證據，其為
    訴訟上之證明，須於通常一般之人不致有所懷疑，而得確信
    其為真實之程度者，始得據為有罪之認定；再認定不利於被
    告之事實，須依積極證據，苟積極證據不足為不利於被告事
    實之認定時，即應為有利於被告之認定，更不必有何有利之
    證據，最高法院四十年臺上字第八六號、七十六年臺上字第
    四九八六號及三十年上字第八一六號分別著有判例意旨可資
    參照。又按告訴人之告訴，係以使被告受刑事訴追為目的，
    是其陳述是否與事實相符，仍應調查其他證據以資審認；又
    被害人之陳述如無瑕疵，且就其他方面調查又與事實相符，
    固足採為科刑之基礎，倘其陳述尚有瑕疵，而在未究明前，
    遽採為論罪科刑之根據，即難認為適法，最高法院五十二年
    臺上字第一三○○號、六十一年臺上字第三○九九號著有判
    例意旨可資參照。況刑事訴訟法第一百六十一條第一項亦規
    定，檢察官就被告犯罪事實，應負舉證責任，並指出證明之
    方法，是檢察官對於起訴之犯罪事實，應負提出證據及說服
    之實質舉證責任，倘其所提出之證據，不足為被告有罪之積
    極證明，或其指出證明之方法，無從說服法院以形成被告有
    罪之心證，基於無罪推定之原則，自應為被告無罪判決之諭
    知，最高法院九十二年度臺上字第一二八號著有判例意旨可
    資參照。而刑法第三百零五條恐嚇罪之構成要件，除行為人
    主觀上有恐嚇他人之故意外，該通知之內容是否為刑法上之
    恐嚇範疇，需綜觀被告言語通知之全部內容而為判斷，萬不
    能僅節錄隻字片語而斷章取義認定被告之恐嚇犯行。
三、公訴人認被告涉犯刑法第三百零五條之恐嚇危害安全罪嫌，
    無非係以被告之供述及告訴人之指訴為其論據。訊之被告固
    坦承於前開時間、地點，有向告訴人陳述前開談話內容，惟
    堅詞否認有何恐嚇危害安全之犯行，辯稱：因告訴人之前常
    到伊住處擾亂，造成伊住處及友人都對告訴人不友善，擔心
    告訴人會遭不法行為攻擊，所以才會對告訴人說那些話，伊
    是為告訴人好，沒有恐嚇告訴人的意思等語。
四、證據能力部分：
（一）查本件被告所為不利於己之陳述，並無出於強暴、脅迫、
      利誘、詐欺、疲勞訊問、違法羈押或其他不正之方法，亦
      非違反法定障礙事由經過期間不得訊問或告知義務之規定
      而為，依刑事訴訟法第一百五十六條第一項、第一百五十
      八條之二規定，應認其有證據能力。
（二）按被告以外之人於偵查中向檢察官所為之陳述，除顯有不
      可信之情況者外，得為證據，刑事訴訟法第一百五十九條
      之一第二項定有明文。次按刑事訴訟法第一百五十八條之
      三規定：「證人、鑑定人依法應具結而未具結者，其證言
      或鑑定意見，不得作為證據。」所謂「依法應具結而未具
      結者」，係指檢察官或法官依刑事訴訟法第一百七十五條
      之規定，以證人身分傳喚被告以外之人（證人、告發人、
      告訴人、被害人、共犯或共同被告）到庭作證，或雖非以
      證人身分傳喚到庭，而於訊問調查過程中，轉換為證人身
      分為調查時，此時其等供述之身分為證人，則檢察官、法
      官自應依本法第一百八十六條有關具結之規定，命證人供
      前或供後具結，其陳述始符合第一百五十八條之三之規定
      ，而有證據能力。若檢察官或法官非以證人身分傳喚，而
      以告發人、告訴人、被害人或共犯、共同被告身分傳喚到
      庭為訊問時，其身分既非證人，即與「依法應具結」之要
      件不合，縱未命其具結，純屬檢察官或法官調查證據職權
      之適法行使，當無違法可言。而前揭不論係本案或他案在
      檢察官面前作成未經具結之陳述筆錄，係屬被告以外之人
      於偵查中向檢察官所為之陳述，本質上屬於傳聞證據，基
      於保障被告在憲法上之基本訴訟權，除該被告以外之人死
      亡、身心障礙致記憶喪失或無法陳述、滯留國外或所在不
      明而無法傳喚或傳喚不到、或到庭後拒絕陳述等情形外，
      如已經法院傳喚到庭具結而為陳述，並經被告之反對詰問
      ，前揭非以證人身分而在檢察官面前未經具結之陳述筆錄
      ，除顯有不可信之情況者外，依刑事訴訟法第一百五十九
      條之一第二項，仍非不得為證據，惟應於判決內敘明其符
      合傳聞證據例外之理由。不能因陳述人未經具結，即一律
      適用本法第一百五十八條之三之規定，排除其證據能力，
      最高法院九十七年度臺上字第一三七三號著有判決意旨可
      資參照。復按刑事訴訟法第一百六十六條以下所定詰問程
      序，僅於審判程序有其適用，偵查程序中檢察官固然基於
      其客觀義務，必須對於被告有利及不利之情形均一律注意
      （刑事訴訟法第二條第一項參照），惟偵查中檢察官主要
      係基於蒐集被告犯罪證據之目的以訊問證人，核與審判程
      序中法院需立於公正第三人地位，經由當事人之攻防，調
      查證人以認定事實之性質及目的有別，況偵查中訊問證人
      ，法亦無明文必須傳喚被告使之得以在場，至刑事訴訟法
      第二百四十八條第一項前段雖規定「如被告在場者，被告
      得親自詰問」，然在偵查之目的及法律之條文規範結構下
      ，事實上亦難期被告有於偵查中行使詰問權之機會，是應
      認我國現行法制中，偵查中被告對於證人之對質詰問權，
      並非必然需受到保障之權利，惟法院於審判中欲使用偵查
      時訊問證人之筆錄時，基於審判期日即應保障被告對質詰
      問權之法理，除被告於審判中放棄對該證人之反對詰問權
      ，而得依刑事訴訟法第二百八十八條第二項前段規定以宣
      讀該證人於審判外陳述或告以要旨等簡便調查證據方式為
      之者外，法院仍應傳喚該陳述人到庭，使被告或其辯護人
      有行使反對詰問權之機會，否則該證人在偵查中向檢察官
      所為之陳述，縱使已經具結，且無顯不可信之情況，仍屬
      未經完足調查之證據。當事人對於詰問權既有處分之權能
      ，則此項詰問權之欠缺，非不得於審判中由被告行使以補
      正，而完足為經合法調查之證據，最高法院九十六年度臺
      上字第一八七○號著有判決意旨可資參照。經查：告訴人
      於九十九年二月二十三日偵查中經檢察官以告訴人身分而
      非以證人身分傳喚到庭訊問，惟其身分既非證人，即與「
      依法應具結」之要件不合，縱未命其具結，純屬檢察官調
      查證據職權之適法行使，當無違法可言，且復無違背法定
      程序取得之情形。又告訴人於偵查中向檢察官所為之陳述
      ，並無顯有不可信之情況，且告訴人於本院審理中業已以
      證人身分到庭證述，並賦予被告對質詰問之機會，則告訴
      人於偵查中向檢察官所為之陳述，雖屬被告以外之人於審
      判外之陳述，其瑕疵應認已治癒，而得為證據。
（三）復按被告以外之人於審判外之陳述，雖不符前四條之規定
      ，而經當事人於審判程序同意做為證據，法院審酌該言詞
      陳述或書面陳述作成時之情況，認為適當者，亦得為證據
      。當事人、代理人或辯護人於法院調查證據時，知有刑事
      訴訟法第一百五十九條第一項不得為證據之情形，而未於
      言詞辯論終結前聲明異議者，視為有前項之同意，刑事訴
      訟法第一百五十九條之五定有明文。查，本案所據以認定
      事實之其餘證據，部分屬傳聞證據，惟檢察官及被告均未
      於本院言詞辯論終結前聲明異議，本院審酌該等言詞或書
      面陳述作成之情況，並無非出於任意性或不正取供，或違
      法或不當情事，且客觀上亦無不可信之情況，堪認為適當
      ，依刑事訴訟法第一百五十九條之五第二項規定，均得作
      為證據，先予敘明。
五、經查：
（一）被告於前揭時間、地點，向告訴人出言「若妳那麼喜歡來
      紅葉山莊，我要到南部，萬一妳在紅葉山莊有什麼三長兩
      短，可不關我的事」等語之事實，業據被告於警詢、偵查
      及本院審理時坦承不諱，核與告訴人於警詢及本院審理時
      指訴情節相符，復經證人即在場目睹案發經過之房客謝聰
      賢、汪家慶於本院審理中到庭證述屬實，此部分事實堪以
      認定。
（二）惟按刑法第三百零五條之恐嚇罪，所稱以加害生命、身體
      、自由、名譽、財產之事恐嚇他人者，係指以使人生畏怖
      心為目的，而通知將加惡害之旨於被害人而言，最高法院
      五十二年臺上字第七五一號著有判例意旨參照。次按刑法
      第三百零五條所謂致生危害於安全，係指受惡害之通知者
      ，因其恐嚇而生安全上之危險與實害而言，最高法院二十
      六年度渝非字第一五號亦著有判例意旨可資參照。從而，
      刑法第三百零五條之恐嚇罪之成立，行為人須對於被害人
      為惡害之通知，亦即，向被害人為明確、具體加害上述各
      種法益之意思表示行為，致被害人之心理狀態陷於危險不
      安，始得以該罪名相繩；若行為人所表示者並非以加害生
      命、身體、自由及名譽等事為內容，或被恐嚇者並未因此
      心生恐懼，則尚與該罪之構成要件有間，即不得以該罪相
      繩。再按刑法第三百零五條恐嚇罪之成立，固不以行為人
      真有加害之意為必要，而被害人是否心生畏懼，亦應本於
      社會客觀經驗法則以為判斷基準。另言語是否屬於「加惡
      害」之事，須該言語在一般人客觀上均認為係足以使人心
      生畏怖，始足當之。是以被告之言語，是否屬於惡害通知
      ，尚須審酌其前後之供述，主客觀全盤情形為斷，不得僅
      由告訴人採取片斷，及僅憑告訴人主觀認定是否心生畏怖
      ，即據以認定其是否構成恐嚇罪。本案被告於前揭時間、
      地點，向告訴人出言「若妳那麼喜歡來紅葉山莊，我要到
      南部，萬一妳在紅葉山莊有什麼三長兩短，可不關我的事
      」等語，固如前述，然上開言語是否為恐嚇之詞，仍應探
      究該語之真義如何為辨，如不斟酌前後語，僅單純擷取一
      句，即斷章取義觀之，易使人誤認恐嚇之語，被告對告訴
      人之通知，是否該當於刑法上將來惡害通知之恐嚇範疇，
      尚須以被告所述全部內容及現場之情境，綜合加以判斷，
      始能得知其言語之真意。
（三）又告訴人於本院審理時以證人身分到庭固證稱：九十八年
      十二月二十四日晚上九點時，伊去紅葉山莊，因為這個房
      子本來是被告的，九十二年的時候，他是伊前男友，把房
      子讓渡給伊，伊要去跟他談漲房租的事情，因為他開賭場
      ，非法雇用外籍勞工，怕伊報警，和伊有口角，被告恐嚇
      說伊那麼喜歡來紅葉山莊，他要去南部，如果伊有三長兩
      點不關他的事，伊聽完後心生恐懼，他那裡都是流氓，伊
      怕他叫人把伊幹掉，伊就去報警等語明確。惟查，證人謝
      聰賢於本院審理時到庭證稱：九十八年十二月二十四日晚
      上九時，伊和汪家慶、附近鄰居在租屋處門口泡茶時，乙
      ○○來找甲○○，甲○○因為老家在南部，想回去看看，
      他委託汪家慶來看房子，因為之前曾經有類似的情形，就
      是乙○○兩、三天就往伊等這裡跑，剛好甲○○不在，伊
      等也不能阻止她說不要讓她進到房子裡，但是甲○○不在
      的時候，乙○○進來就會對伊等房客造成困擾，所以，當
      下甲○○有跟乙○○說他不在的時候，請乙○○儘量不要
      過來，因為避免和伊等房客發生不必要的意外事情。伊認
      為房東（指被告）是好意，他的意思是說乙○○不是住那
      裡的人，甲○○不在，就不要過來，房東是好意等語，而
      告訴人於本院前開審判期日中亦證稱：伊備案後馬上回去
      找被告，被告說是為了伊好等語。則被告於勸誡告訴人在
      其前往南部期間盡量少至其住處，與告訴人發生爭吵後，
      而為上開言語，其本意應係在減少、避免告訴人與證人謝
      聰賢、汪家慶發生衝突之可能，而無針對告訴人進行恐嚇
      之意甚明，是被告辯稱因告訴人之前常到伊住處，造成伊
      住處及友人對告訴人不友善，擔心告訴人會遭不法行為攻
      擊，所以才會對告訴人說那些話，沒有恐嚇告訴人的意思
      等語，應非無據，堪可採信。
（四）再者，證人汪家慶於本院審理時到庭結證稱：當天伊有聽
      到甲○○說他要去南部，交代伊看家，他跟乙○○說他不
      在的時候，請乙○○不要來，不然發生什麼事情，他不負
      責，乙○○聽到後是很大聲、很兇的口氣，但是伊不記得
      她講什麼話，後來她就走了等語。又告訴人於警詢時先指
      稱：就在吵鬧過程中，甲○○當時對伊說了一句：「妳若
      那麼喜歡來紅葉街山莊，我要前往南部，萬一妳在紅葉山
      莊有個三長兩短，可不關我的事」，說完甲○○便進入屋
      內，伊見機也就離開現場前往深坑分駐所，知會派出所員
      警，當時只想向警方表示：伊若真的有個三長兩短，就會
      是甲○○做出此行為的，說完伊便離開深坑分駐所再度前
      往臺北縣深坑鄉○○街一二巷二九號，為的是想查證該甲
      ○○僱用非法外勞是否出現在甲○○住處內等語，復於本
      院前開審判期日中證稱：那時候伊生氣了，火大了。伊報
      完警，馬上回去。伊很不甘心，伊想說我有跟警察說他非
      法僱用外籍勞工，警察說要勞工當場在場才可以報警，沒
      有看到外勞，沒有用，伊想說我報警了，如果伊死在那裡
      ，警察就知道是被告幹的，所以伊就不怕了，伊再回去是
      要找外勞等語，則告訴人是否確因為被告對之為前開言語
      而心生畏懼，即非無疑？參酌告訴人於案發後旋即前往臺
      北縣政府新店分局深坑分駐所備案，並於備案後立即返回
      被告住處照相及錄音蒐證一節，為被告於本院審理時所不
      爭執，復經告訴人於本院審理時證述明確，並有錄音光碟
      及本院勘驗筆錄各一份在卷可稽，設若告訴人已因被告對
      其施以恫嚇言語，因而心生畏懼，衡情其因擔心被告果真
      對其採取不法之手段，避之猶有不及，豈敢於報警後，旋
      即再度前往被告住處照相及錄音蒐證之理？從而，告訴人
      雖證稱伊對被告之恫嚇心生恐懼等語，實與社會上一般生
      活經驗或卷存其他客觀事實有所矛盾，揆諸前開判例意旨
      ，其指訴自有瑕疵，本院尚難依告訴人片面指訴遽採為不
      利被告之認定。
六、綜上所述，本件依公訴人所舉之證據與所指出之證明方法尚
    未足使本院確信被告有檢察官所指上開恐嚇危害安全犯行，
    而有合理之懷疑。此外，復查無其他積極確切證據足證被告
    確有檢察官所指之恐嚇危害安全行為，依照前開之說明，不
    能證明被告犯罪，自應為被告無罪之諭知。
據上論斷，應依刑事訴訟法第二百八十四條之一、第三百零一條
第一項前段，判決如主文。
本件經檢察官申心蓓到庭執行職務
中    華    民    國    99    年    5     月    26    日
                  臺灣臺北地方法院刑事第六庭
                      法      官  雷淑雯
以上正本證明與原本無異。
如不服本判決，應於判決送達後十日內，向本院提出上訴狀。（
應抄附繕本）。告訴人或被害人如對於本判決不服者，應具備理
由請求檢察官上訴，其上訴期間之計算係以檢察官收受判決正本
之日期為準。
                      書  記  官  胡詩唯
中    華    民    國    99    年    5     月    26    日

司法院資訊處製作；財團法人民間司法改革基金會備份。
